最高法院刑事判決　　　　　　　　　　　　　　　九十三年度台上字第四七○二號
　　上　訴　人　甲○○
　　選任辯護人　王炳輝律師
　　　　　　　　林志忠律師
右上訴人因違反公職人員選舉罷免法案件，不服台灣高等法院台中分院中華民國九十
三年五月十三日第二審更審判決（九十二年度選上更(一)字第二九八號，起訴案號：台
灣南投地方法院檢察署九十一年度選偵字第二一、三二、三九號），提起上訴，本院
判決如左：
    主  文
原判決撤銷，發回台灣高等法院台中分院。
    理  由
本件原判決認定上訴人甲○○為第七屆南投縣南投市長候選人李朝卿之司機兼競選總
部總務，係李朝卿之助選員，為鞏固李朝卿之支持度及拉抬競選聲勢，尋求南投市具
有投票權人投票支持，遂邀曾振炎（業經原審判處有期徒刑六月，緩刑二年確定）於
民國九十一年一月二十一日下午五時三十分許，至李朝卿競選總部後方之「新天地餐
廳」前，預知曾振炎雖非南投市內興里第十鄰之居民，但應會將賄款轉由該鄰親友代
為發放，而與曾振炎基於共同交付賄賂，使有投票權之他人為一定投票行使之犯意聯
絡，將裝有新台幣（下同）三萬二千元之紙袋交予曾振炎，囑曾振炎以每戶一千元之
價格向該里第十鄰具有投票權之人買票，請彼等投票支持李朝卿，曾振炎收受後，抽
取一千元充作代為買票之酬勞，其餘於同日下午九時許，轉交給亦具有共同買票犯意
之沈清章（業經原審判處有期徒刑四月，緩刑二年確定），由沈清章以每戶一千元之
價格向該鄰有投票權之人買票，沈清章抽取二千元充作代為買票之酬勞，其餘則陸續
交給該鄰有投票權之陳得志、沈清文、廖淑銀、曾淑貞、鄒明雄、沈清華、曾燚、姚
長義、石錦妙、陳錫源、林世岳、薛貴香（均由台灣南投地方法院檢察署檢察官職權
不起訴處分確定），要求投票予登記四號之李朝卿，陳得志等十二人分別收受，並應
允投票予李朝卿。嗣經檢察官指揮憲、警、調等單位循線查獲，並扣得曾振炎、陳得
志、沈清文、廖淑銀、曾淑貞、鄒明雄、沈清華、曾燚等八人自行提出之千元紙鈔各
一張（共九張）等情。因而撤銷第一審關於上訴人部分之科刑判決，改判仍論處上訴
人共同連續對於有投票權之人，交付賄賂，而約其投票權為一定之行使罪刑。固非無
見。
惟查：(一)、刑法上之連續犯，須行為人基於概括犯意，連續數行為而犯同一構成要件
罪名者，始足當之。原判決事實欄僅記載：上訴人將裝有三萬二千元之紙袋交予曾振
炎，囑曾振炎以每票一千元價格向有投票權之人買票支持李朝卿，曾振炎抽取一千元
後，轉囑並交給沈清章，沈清章抽取二千元後，陸續交付南投市內興里第十鄰具有投
票權之陳得志、沈清文、廖淑銀、曾淑貞、鄒明雄、沈清華、曾燚、姚長義、石錦妙
、陳錫源、林世岳、薛貴香，約其等投票支持李朝卿等情。然就上訴人上開犯行是否
基於概括犯意為之？上訴人所為是否屬先後可分之數行為？記載並非明確，事實如何
有欠明瞭，自不足為適用法律之依據。乃遽於理由欄說明：上訴人多次行賄犯行，時
間緊接，犯罪構成要件相同，顯係基於概括之犯意反覆為之，為連續犯，應依刑法第
五十六條之規定論以一罪，並加重其刑。其適用法律是否得當，本院無從判斷。本院
前次發回意旨業已指明，原審更審猶未注意及之，致原有違法瑕疵仍然存在。(二)、公
職人員選舉罷免法第九十條之一第三項固規定預備或用以行求期約或交付之賄賂，不
問屬於犯人與否，沒收之。但如其賄賂已交付予有投票權之人收受，因收受者係犯刑
法第一百四十三條第一項之投票受賄罪，其所收受之賄賂應依同法條第二項之規定沒
收之，如全部或一部不能沒收時，追徵其價額。故犯投票行賄罪者，其已交付之賄賂
應依刑法第一百四十三條第二項之規定於其對向共犯所犯投票受賄罪之從刑宣告追徵
沒收，不得再依上開規定沒收。本件原判決認定曾振炎抽取一千元、沈清章抽取二千
元分別充作代為買票之酬勞，其餘由沈清章以每戶一千元價格交給有投票權之陳得志
等十二人收受。倘屬無訛，扣案陳得志、沈清文、廖淑銀、曾淑貞、鄒明雄、沈清華
、曾燚七人收受之賄賂七千元，即應於陳得志等人之投票受賄罪內宣告沒收，原判決
於本件上訴人之罪刑中諭知沒收，有適用法則不當之違誤。又原判決事實、理由欄俱
未認定上訴人有何於偵查中自白，得以減輕其刑之事項，卻於論結欄援引公職人員選
舉罷免法第九十一條之一第五項，亦非允適。以上，或係上訴意旨所指摘，或為本院
得依職權調查之事項，應認原判決仍有撤銷發回更審之原因。
據上論結，應依刑事訴訟法第三百九十七條、第四百零一條，判決如主文。
中　　　華　　　民　　　國　　九十三　　年　　　九　　　月　　　九　　　日
                              最高法院刑事第十一庭
                                  審判長法官  張　淳　淙
                                        法官  謝　俊　雄
                                        法官  蘇　振　堂
                                        法官  張　春　福
                                        法官  呂　丹　玉
      右正本證明與原本無異
                                              書  記  官
中　　　華　　　民　　　國　　九十三　　年　　　九　　　月　　 二十 　　日
                                                                        Ｋ
